【裁判字號】    97,訴,757
【裁判日期】    970709
【裁判案由】    商標異議
【裁判全文】
臺北高等行政法院判決
                                     97年度訴字第00757號
                              .
原      告  甲○○
被      告  經濟部智慧財產局
代  表  人  王美花（局長）
訴訟代理人  丙○○
參  加  人  美商‧菲特時裝有限責任公司
代  表  人  乙○○○○
上列當事人間因商標異議事件，原告不服經濟部中華民國97年1
月21日經訴字第09706100660 號訴願決定，提起行政訴訟，並經
本院依職權命第三人美商‧菲特時裝有限責任公司參加訴訟，本
院判決如下：
    主  文
原告之訴駁回。
訴訟費用由原告負擔。
    事  實
一、事實概要：
    原告於民國（下同）95年3 月22日以「baby phat 及圖」商
    標，指定使用於商標法施行細則第13條所定商品及服務分類
    表第18類之皮夾、皮包、旅行箱等商品，向被告智慧財產局
    申請註冊，經被告審查，核准列為註冊第0000000 號商標（
    下稱系爭商標，詳見附圖(一)）。嗣參加人美商菲特時裝有限
    責任公司以系爭商標有違商標法第23條第1 項第14款之規定
    ，並檢具如附圖(二)所示商標（下稱據以異議商標）對之提起
    異議。經被告審查，以96年10月25日中台異字第960341號商
    標異議審定書為系爭商標之註冊應予撤銷之處分（下稱原處
    分）。原告不服，提起訴願，經經濟部97年1 月21日經訴字
    第09706100660 號訴願決定駁回，原告仍不服，遂向本院提
    起行政訴訟。本院依職權命參加人參加訴訟。
二、兩造聲明：
  (一)原告聲明：訴願決定及原處分均撤銷。
  (二)被告聲明：原告之訴駁回。
三、兩造之爭點：
  (1)系爭商標是否與據以異議商標相同或近似？
  (2)系爭商標與據以異議商標是否指定使用於同一或類似商品？
  (3)據以異議商標是否先行使用？
  (4)原告是否因與他人間具有契約、地緣、業務往來或其他關係
  ，而知悉據以異議商標之存在？
  (一)原告主張：
    1.按「商標相同或近似於他人先使用於同一或類似商品或服
      務之商標，而申請人因與該他人間具有契約、地緣、業務
      往來或其他關係，知悉他人商標存在者」不得註冊，但得
      該他人同意申請註冊者，不在此限，為商標法第23條第1
      項第14款所明文規定；惟此一條款適用之前提，必二商標
      圖樣構成相同或近似，於交易時有致公眾混淆誤認之虞，
      始足當之；是若二商標圖樣之構成繁簡有別，所表達之觀
      念亦迥然相異，整體予人寓目印象相去甚遠，已難謂有致
      生混淆誤認之情事，倘其偶同之部分文字，復為字典上可
      查得之常見單字，並不具獨創性，於同一或類似商品中，
      已有諸多並存註冊之商標均包含有此一相同單字，更不得
      以主觀偏頗之審查，率謂二商標為近似商標，或謂有首揭
      條款之適用。且依被告公告之「混淆誤認之虞」審查基準
      5.2.3 所述：「判斷商標近似，應以商標圖樣整體為觀察
      。此乃係由於商標呈現在商品／服務之消費者眼前的是整
      體圖樣，而非割裂為各部分分別呈現。至於另有所謂『主
      要部分』觀察，則係認為商標雖然係以整體圖樣呈現，然
      而商品／服務之消費者關注或者事後留在其印象中的，可
      能是其中較為顯著的部分，此一顯著的部分即屬主要部分
      。所以，主要部分觀察與整體觀察並非兩相對立，主要部
      分最終仍是影響商標給予商品／服務之消費者的整體印象
      。是以，判斷商標近似，仍應以整體觀察為依歸。」、同
      基準5.2.4 謂：「判斷近似另一重要原則為異時異地，隔
      離觀察原則。」以及該基準5.2.5 ：「商標給予商品／服
      務之消費者的印象，可以就商標整體的外觀、觀念或讀音
      等來觀察，因此判斷商標近似，亦得就此三者來觀察是否
      已達到可能混淆的近似程度。」，因此，在判斷商標是否
      近似時，應依一般社會通念、市場交易情形、消費者認知
      與觀念、購買習慣及參酌商品之性質、內容、對象或場所
      等各種相關因素判斷之，若非為相同或近似之商品或服務
      ，則不致使消費者產生混淆或誤認。然，我國商標法係採
      屬地主義，於主張商標權利時，應先就是否於我國境內申
      請之商標進行權利之主張，以及依據87年4 月8 日台商98
      0 字第204997號公告之「類似商品及類似服務審查基準」
      之行政規則中，其第1 點明定：「所謂類似商品，係指商
      品在用途、功能、行銷管道與場所、買受人、原材料、產
      製者或其他因素上具有共同或關聯之處，依一般社會通念
      及市場交易情形，易使一般商品購買人誤認其為來自相同
      或雖不相同但有關聯之來源者而言。」，第2 點規定：「
      二類似商品之認定，應綜合下列各項因素而非僅就單一因
      素判斷之：(一)商品之用途、功能(二)商品之行銷管道、販賣
      場所(三)商品之原材料、成分(四)商品與零組件之關係(五)商品
      之買受人(六)商品之產製者(七)其他足認係為類似商品之相關
      因素。
    2.依訴願決定書理由所述：「關係人公司自西元1993年起首
      創以外文『BABY PATH 』或頗具創意之貓設計圖作為商標
      陸續使用於衣服、帽子、皮包等商品，除自西元1999年起
      陸續在美國獲准商標專用權外，其產品並於西元2002年及
      2003年起透過世界知名之流行服飾雜誌，如Seventeen 、
      Vibe、People、Elle、Cosmo 、Vogue 、Rolling 、Ston
      e 等持續刊登廣告及製作商品型錄廣為宣傳促銷，凡此有
      關係人檢送之創設人羅素西蒙斯簡介、美國商標註冊證影
      本6 張、西元2002年及2003年雜誌廣告封面、商品型錄、
      原始設計圖等證據資料影本附卷可稽，堪認於系爭商標95
      年3 月22日申請註冊前，關係人已有先使用據以異議『BA
      BY PATH 』『CAT LOGO』『BABY PATH&CAT LOGO』等商標
      於皮包等商品之事實，衡諸據以異議諸商標圖樣上之外文
      『BABY PATH 』或『貓設計圖』並非習見，且頗具識別性
      及獨創性；又考量訴願人仍有競爭同業之其他關係，依經
      驗法則判斷，訴願人以完全相同之外文及貓設計圖作為系
      爭商標圖樣，實難謂為偶然之巧合；故依現有證據資料，
      足堪認定訴願人於系爭商標申請註冊前，及已知悉關係人
      據以異議等商標之存在。是訴願人後未經關係人之同意，
      仍以相同之外文及圖形作為商標圖樣，指定使用於皮包、
      皮夾等同一或類似之商品，自難謂無以不正競爭之方式搶
      先註冊之情事」。綜觀上述訴願駁回之理由，明顯與事實
      不符，在系爭商標與據以異議商標的比對、分析處，實有
      偏頗，本案被告及訴願決定機關均認定系爭商標與據以異
      議商標所指定之商品為類似商品，然據以異議商標之「ba
      by phat 」以及「貓」之圖樣並無於我國境內申請註冊任
      何商標，已明顯可看出參加人並未重視臺灣之消費市場與
      商標權。再者，所謂申請前已公開使用，依商標法之規定
      ，商標權係採屬地主義，參加人除了尚未於我國境內申請
      註冊之外，於異議理由書內，並未提出有任何於我國境內
      使用之證明，全部文獻資料皆來自國外之外文資料，因此
      ，以國外之商標於我國境內主張其商標之權利，並據以核
      駁系爭商標，實而有違商標法之立法依據。特別是參加人
      於各國進行商標申請之初，雖有考慮到歐美日本等國，但
      未考量到我國之商標權，如此不重視我國境內之商標權利
      ，何以國外之商標文獻異議我國境內合法註冊之商標？且
      參加人提出異議時，其據以異議商標並非著名商標，而是
      參加人自認其為著名，以致被告遽認其為著名商標，進而
      對我國商標申請人造成莫大不公。再者，該些所謂世界知
      名流行服飾雜誌，如Seventeen 、Vibe、People、Elle、
      Cosmo 、Vogue 、Rolling 、Stone 等持續刊登廣告及製
      作商品型錄廣為宣傳促銷，但該些世界知名流行服飾雜誌
      於國內是否知名，而為消費者所皆知？且消費者於進行消
      費前，並非會以該些服飾雜誌所刊登之品牌進行選購，並
      且皮包與皮夾等商品品牌繁多，消費者即使刻意熟記部分
      商品品牌，仍無法記住所有商品的品牌。再者，訴願決定
      以「又考量訴願人仍有競爭同業之其他關係，依經驗法則
      判斷，訴願人以完全相同之外文及貓設計圖作為系爭商標
      圖樣，實難謂為偶然之巧合；故依現有證據資料，足堪認
      定訴願人於系爭商標申請註冊前，及已知悉關係人據以異
      議等商標之存在」，顯其係基於考量原告仍有競爭同業之
      其他關係，而並未完全舉證原告與參加人之競爭同業之關
      係，僅以單方面認定「訴願人申請前已得知異議人於國外
      申請之商標」，而後卻以其錯誤認定判定為：「足堪認定
      訴願人於系爭商標申請註冊前，即已知悉關係人據以異議
      等商標之存在」，此舉有違行政裁判單位之權責範圍，使
      原告於異議案之初便立足於不利之環境，導致不公之審定
      。
    3.綜上所陳，系爭商標與據以異議商標雖同指定使用於服飾
      配件商品，然依據消費者認知與觀念、購買習慣及參酌商
      品之性質、內容、對象或場所等各種相關因素判斷，可知
      系爭商標並非被告所謂「兩商標商品具有極高程度之關連
      性，而屬類似商品」，證明系爭商標並未違反前揭商標法
      第23條第1 項第13、14款之規定。
  (二)被告主張：
    1.商標法第23條第1 項第14款規定，商標「相同或近似於他
      人先使用於同一或類似商品或服務之商標，而申請人因與
      該他人間具有契約、地緣、業務往來或其他關係，知悉他
      人商標存在者」，不得註冊。前揭條款規定主要係在避免
      剽竊他人創用之商標或標章而搶先註冊，故只要能證明有
      知悉他人商標或標章存在，進而以相同或近似之標章指定
      使用於同一或類似商品或服務者，即應認有該款之適用，
      而符合該款之立法意旨。至於其知悉原因為何實際上並未
      特別重要，此即為該款有其他關係之概括規定之緣由（經
      濟部經訴字第09106110350 號訴願決定書意旨參照）。而
      所謂「其他關係」應從寬加以解釋，即衡諸一般經驗法則
      ，縱非直接知悉先使用商標之存在，亦係間接知悉先使用
      商標之存在，而惡意加以抄襲，自不應受商標法之保護（
      臺北高等行政法院90度年訴字第456 號判決意旨參照）。
    2.查本件系爭商標與據以異議商標（詳如異議申請書、美國
      註冊資料及使用資料所載）相較，二者外文完全相同，「
      貓」圖之構圖意匠及設計態樣亦如出一轍，整體觀之，無
      論於外觀、觀念或讀音上均予消費者寓目印象極相彷彿，
      以具有普通知識經驗之消費者，於購買時施以普通之注意
      ，可能會有所混淆而誤認二者來自同一來源或雖不相同但
      有關聯之來源，應屬構成近似之商標。
    3.次查據以異議商標除為參加人於西元1993年12月起即陸續
      在美國首次使用於衣服、帽子等商品及獲准註冊外，西元
      2001年3 月15日並首次使用於皮包等商品上，西元2002年
      2 月在美國獲准註冊，其產品並於西元2002年及2003年起
      透過世界知名之流行服飾雜誌，如Seventeen 、Vibe、
      People、Elle、Cosmo 、Vogue 、Rolling 、Stone 等持
      續刊登廣告，以及製作商品型錄廣為宣傳促銷，凡此有參
      加人檢送之其創設人羅素西蒙斯簡介、美國商標註冊證影
      本6 張、西元2002年及2003年雜誌廣告封面、商品型錄、
      原始設計圖等證據資料影本附卷可稽。據此，堪認據以異
      議商標於系爭商標95年3 月22日申請註冊之前已有先使用
      於皮包等商品之事實。
    4.復查詢原告在被告申請商標註冊情形，原告所有申請商標
      註冊案件指定使用之商品均與本案系爭商標指定使用於皮
      夾、皮包等商品相同，此有被告商標行政資訊管理系統收
      文資料查詢作業及商標案件商品名稱資料列印附卷可稽，
      可知原告常業經營皮包等商品業務之可能性極高，難謂與
      參加人非屬競爭同業。況查參加人曾對訴外人薛正軍所有
      註冊第0000000 號「baby phat 及圖」商標（第25類商品
      ）提出異議，並經被告認定有違商標法第23條第1 項第14
      款之規定而為異議成立之處分確定在案，而該案與本案均
      係委任同一商標代理人即羅鈺齡處理有關商標註冊事宜（
      商標註冊簿資料附卷參照）。再者原告復未能提出說明為
      何系爭商標與據以異議商標「貓圖設計圖」構圖如出一轍
      及外文「baby phat 」相同，亦未能說明系爭商標之設計
      緣由，由此可知，系爭商標之設計尚非偶合，依一般經驗
      法則，原告於系爭商標申請註冊前，實難謂諉為不知據以
      異議商標之存在。
    5.本案鑑於兩造商標圖樣構圖意匠如出一轍，其近似程度極
      高，據以異議商標之圖文設計並非習知習見，具有高度獨
      創性及識別性，且參加人已有先使用據以異議商標於皮包
      等商品之事實，又系爭商標係指定使用於類似程度極高之
      皮夾、皮包等商品，並考量原告仍有競爭同業等之其他關
      係。故綜合該等相關因素加以判斷，原告無合理事由，復
      未徵得參加人同意，其後以「baby phat 及圖」作為系爭
      商標圖樣申請註冊，並指定使用於類似程度極高之皮夾、
      皮包等商品，衡酌客觀事證，應有以不正競爭行為搶先申
      請註冊之情事，揆諸上開說明，自有前揭法條規定之適用
      。
  (三)參加人主張：參加人未到場陳述意見。
    理  由
一、按商標「相同或近似於他人先使用於同一或類似商品或服務
    之商標，而申請人因與該他人間具有契約、地緣、業務往來
    或其他關係，知悉他人商標存在者」不得註冊。但得該他人
    同意申請註冊者，不在此限。為商標法第23條第1 項第14款
    所規定。
二、原告於95年3 月22日以「baby phat 及圖」商標，指定使用
    於商標法施行細則第13條所定商品及服務分類表第18類之皮
    夾、皮包、旅行箱等商品，向被告智慧財產局申請註冊，經
    被告審查，核准列為註冊第0000000 號商標（下稱系爭商標
    ，詳見附圖(一)）。嗣參加人美商菲特時裝有限責任公司以系
    爭商標有違商標法第23條第1 項第14款之規定，並檢具如附
    圖(二)所示商標（下稱據以異議商標）對之提起異議。經被告
    審查，以96年10月25日中台異字第960341號商標異議審定書
    為系爭商標之註冊應予撤銷之處分。原告不服，循序提起行
    政訴訟，並為事實欄所載各節之主張，是本件應審酌者厥為
    ：
    (1)系爭商標是否與據以異議商標相同或近似？
    (2)系爭商標與據以異議商標是否指定使用於同一或類似商品
      ？
    (3)據以異議商標是否先行使用？
    (4)原告是否因與他人間具有契約、地緣、業務往來或其他關
      係，而知悉據以異議商標之存在？
三、關於爭點(1)系爭商標是否與據以異議商標相同或近似部分：
  (一)按所謂商標構成相同或近似者，係指以具有普通知識經驗之
    一般商品購買人，於購買時施以普通所用之注意，就兩商標
    主要部分之外觀、觀念或讀音隔離觀察，有無引起混同誤認
    之虞以為斷。故兩商標在外觀、觀念或讀音上，其主要部分
    之文字、圖形或記號，有一近似，足以使一般相關消費者產
    生混淆誤認之虞者，即為近似之商標。而衡酌商標在外觀或
    觀念上有無混同誤認之虞，應本客觀事實，按下列原則判斷
    之：(1)以具有普通知識經驗之購買者，施以普通所用之注意
    為標準；(2)商標之文字、圖形或記號，應異時異地隔離及通
    體觀察為標準；(3)商標以文字、圖形或記號為聯合式者，應
    就其各部分觀察，以構成主要之部分為標準。故判斷兩商標
    是否近似，應就各商標在「外觀」、「觀念」、「讀音」上
    特別突出顯著，足以讓消費者對標誌整體形成核心印象之主
    要部分異時異地隔離各別觀察，以辨其是否足以引起混淆誤
    認之虞。
  (二)又判斷商標之近似與否，固以總括全體隔離觀察為原則，惟
    若商標圖樣中之一定部份特別引人注意，有此部分而商標之
    識別功能特別顯著者，自可就此部分加以比較觀察，以判斷
    兩商標是否近似，此與單純將商標割裂分別比較者不同（最
    高行政法院73年判字第1144號判決參照）。
  (三)本件系爭商標與據以異議商標（詳如異議申請書、美國註冊
    資料及使用資料所載）相較，二者外文完全相同，「貓」圖
    之構圖意匠及設計態樣亦如出一轍，整體觀之，無論於外觀
    、觀念或讀音上均予消費者寓目印象極相彷彿，以具有普通
    知識經驗之消費者，於購買時施以普通之注意，可能會有所
    混淆而誤認二者來自同一來源或雖不相同但有關聯之來源，
    應屬構成近似之商標。
四、關於爭點(2)系爭商標與據以異議商標是否指定使用於同一或
    類似商品部分：
  (一)按商品類似係指二個不同的商品，在功能、材料、產製者或
    其他因素上具有共同或關聯之處，如果標上相同或近似的商
    標，依一般社會通念及市場交易情形，易使商品消費者誤認
    其為來自相同或雖不相同但有關聯之來源，則此二個商品間
    即存在類似的關係（「混淆誤認之虞」審查基準5.3.1 參照
    ）。
  (二)系爭商標指定使用於「皮包、皮夾」等商品，而據以異議商
    標亦係使用於皮包等商品，二者復屬同一或類似商品。原告
    訴稱：系爭商標與據以異議商標雖同指定使用於服飾配件商
    品，然依據消費者認知與觀念、購買習慣及參酌商品之性質
    、內容、對象或場所等各種相關因素判斷，系爭商標非屬類
    似商品云云，要不足採。
五、關於爭點(3)據以異議商標是否先行使用部分：
  (一)按商標法第23條第1 項第14款規範意旨在避免剽竊他人創用
    之商標而搶先註冊，防止不公平競爭行為，而賦予先使用商
    標者遭他人搶先註冊其商標時之權利救濟機會。因此，本款
    所稱「先使用」之商標，並不限於國內先使用之商標，亦包
    括國外先使用之商標，如此，始符合保護先使用之商標權人
    ，並避免惡意搶先註冊之立法意旨。
  (二)查據以異議商標除為參加人於西元1993年12月起即陸續在美
    國首次使用於衣服、帽子等商品及獲准註冊外，西元2001年
    3 月15日並首次使用於皮包等商品上，西元2002年2 月在美
    國獲准註冊，其產品並於西元2002年及2003年起透過世界知
    名之流行服飾雜誌，如Seventeen 、Vibe、People、Elle、
    Cosmo 、Vogue 、Rolling 、Stone 等持續刊登廣告，以及
    製作商品型錄廣為宣傳促銷，凡此有參加人檢送之其創設人
    羅素西蒙斯簡介、美國商標註冊證影本6 張、西元2002年及
    2003年雜誌廣告封面、商品型錄、原始設計圖等證據資料影
    本附卷可稽。堪認據以異議商標於系爭商標95年3 月22日申
    請註冊之前已有先使用於皮包等商品之事實。原告訴稱：據
    以異議商標非在國內先使用，無該款適用云云，亦不足採。
六、關於爭點(4)原告是否因與他人間具有契約、地緣、業務往來
    或其他關係，而知悉據以異議商標之存在部分：
  (一)按上開第14款立法目的無非要禁止抄襲他人先行使用之商標
    以申請註冊，故知悉他人商標存在之原因，並不以具有契約
    、地緣、業務往來之關係為限，如確因其他事實上之關係，
    而知悉他人先已存在之商標，亦屬之，此亦為本款有「其他
    關係」之概括規定之緣由。（最高行政法院91年判字第2221
    號判決意旨參照）。又所謂「其他關係」應從寬解釋，即衡
    諸一般經驗法則，縱非直接知悉先使用商標之存在，亦係間
    接知悉先使用商標之存在，而惡意加以抄襲，自不應受商標
    法之保護（臺北高等行政法院90度年訴字第456 號判決意旨
    參照）。
  (二)茲查詢原告在被告申請商標註冊情形，原告所有申請商標註
    冊案件指定使用之商品均與本案系爭商標指定使用於皮夾、
    皮包等商品相同，此有被告商標行政資訊管理系統收文資料
    查詢作業及商標案件商品名稱資料列印附卷可稽，可知原告
    常業經營皮包等商品業務之可能性極高，難謂與參加人非屬
    競爭同業。原告復未能提出說明為何系爭商標與據以異議商
    標「貓圖設計圖」構圖如出一轍及外文「baby phat 」相同
    ，亦未能說明系爭商標之設計緣由，由此可知，系爭商標之
    設計尚非偶合，依一般經驗法則，原告於系爭商標申請註冊
    前，實難謂諉為不知據以異議商標之存在。
七、本案鑑於兩造商標圖樣構圖意匠如出一轍，其近似程度極高
    ，據以異議商標之圖文設計並非習知習見，具有高度獨創性
    及識別性，且參加人已有先使用據以異議商標於皮包等商品
    之事實，又系爭商標係指定使用於類似程度極高之皮夾、皮
    包等商品，並考量原告仍有競爭同業等之其他關係。故綜合
    該等相關因素加以判斷，原告無合理事由，復未徵得參加人
    同意，其後以「baby phat 及圖」作為系爭商標圖樣申請註
    冊，並指定使用於類似程度極高之皮夾、皮包等商品，衡酌
    客觀事證，應有以不正競爭行為搶先申請註冊之情事，揆諸
    上開說明，自有前揭法條規定之適用。從而，被告所為其註
    冊應予撤銷之處分，並無不法，訴願決定予以維持，亦無不
    合。原告徒執前詞，訴請撤銷，為無理由，應予駁回。
八、兩造其餘攻擊防禦方法均與本件判決結果不生影響，故不逐
    一論述，併此敘明。
據上論結，本件原告之訴為無理由，爰依行政訴訟法第98條第1
項前段，判決如主文。
中    華    民    國    97    年     7    月    9     日
                    臺北高等行政法院第二庭
                              審判長法  官  徐  瑞  晃
                                    法  官  畢  乃  俊
                                    法  官  陳  金  圍
上為正本係照原本作成。
如不服本判決，應於送達後20日內，向本院提出上訴狀並表明上
訴理由，如於本判決宣示後送達前提起上訴者，應於判決送達後
20日內補提上訴理由書（須按他造人數附繕本）。
中    華    民    國    97    年     7    月    9     日
                                    書記官  陳  可  欣


司法院資訊處製作；財團法人民間司法改革基金會備份。
